臺灣板橋地方法院刑事判決　　　　　　　95年度易字第2431號
公　訴　人　臺灣板橋地方法院檢察署檢察官
被　　　告　乙○○
上列被告因詐欺案件，經檢察官提起公訴（ 95年度偵字第27351
號）及移送併辦（臺灣板橋地方法院檢察署 95年度偵字第28644
號），本院判決如下：
    主  文
乙○○幫助連續意圖為自己不法之所有，以詐術使人將本人之物
交付，處有期徒刑肆月，如易科罰金，以銀元佰元折算壹日。
    事  實
一、乙○○依一般社會生活經驗，應可知悉一般人均可自行申請
    金融帳戶及市內電話使用，如非意圖供犯罪使用，並無蒐集
    他人帳戶或以他人名義申請電話之必要，並可預見提供金融
    帳戶及市內電話供人使用，可能幫助他人遂行詐欺取財犯行
    ，竟仍基於幫助他人為詐欺取財犯罪之不確定故意，於民國
    九十五年三月七日某時，在臺北市○○○路「誠品書店」前
    ，將其於同年三月六日，在臺北縣三重市「三重中興橋郵局
    」開設之帳戶（局號：0000000、帳號：00000
    00號）之存摺、印章、提款卡、密碼等物，及其申辦之中
    華電信市內電話號碼０二─00000000號，交付予真
    實年籍姓名不詳自稱「林姿喻」之成年女子使用。嗣某詐欺
    集團成員取得上開乙○○所交付予「林姿喻」之帳戶存摺、
    印章、提款卡及密碼暨市內電話後，即基於詐欺取財之概括
    犯意，先由該集團成員於九十五年三月十七日上午十時許，
    撥打電話至新竹市甲○○住處，以法院人員自居，佯稱甲○
    ○涉及犯罪集團，所有資金及財產將被凍結管收云云，致甲
    ○○不疑有詐陷於錯誤，於翌（十八）日上午九時四十六分
    許，依指示匯款新臺幣（下同）四十萬元至對方指定之乙○
    ○上開三重中興橋郵局帳戶，其中十萬元隨即於同日為「林
    姿喻」在臺北縣三重市中興橋郵局以自動櫃員機分二次提領
    ，餘款三十萬元，則委請不知情之乙○○攜帶前揭存摺及印
    章至臺北縣三重市○○路郵局臨櫃提領後交予「林姿喻」；
    嗣於九十五年四月二十五日下午三時四十分許復由該詐欺集
    團成員冒用泛亞銀行人員名義，撥打電話向林聖文訛稱：可
    提供貸款，並留下上開乙○○之電話號碼作為貸款聯絡云云
    ，林聖文因而陷於錯誤，遂於同日下午三時五十分許撥打該
    電話，並依電話語音指示操作，而匯款轉帳三十萬元至陳永
    富所開立之新竹國際商業銀行神岡分行帳號0000000
    0000號帳戶，隨即由該詐欺集團成員提領一空。嗣甲○
    ○、林聖文發覺受騙報警處理，始循線查獲上情。
二、案經桃園縣政府警察局龍潭分局報告臺灣桃園地方法院檢察
    署呈請臺灣高等法院檢察署檢察長令轉臺灣板橋地方法院檢
    察署檢察官偵查起訴，暨臺中縣警察局豐原分局報告臺灣臺
    中地方法院檢察署呈請臺灣高等法院檢察署檢察長令轉臺灣
    板橋地方法院檢察署檢察官移送併案審理
    理  由
一、按被告以外之人於審判外之言詞或書面陳述，除法律有規定
    者外，不得作為證據；又被告以外之人於審判外之陳述，雖
    不符第一百五十九條之一至第一百五十九條之四之規定，但
    經當事人於審判程序同意作為證據，法院審酌該言詞陳述或
    書面陳述作成時之情況，認為適當者，亦得為證據；當事人
    、代理人或辯護人於法院調查證據時，知有第一百五十九條
    第一項不得為證據之情形，而未於言詞辯論終結前聲明異議
    者，視為有前項之同意，刑事訴訟法第一百五十九條第一項
    、第一百五十九條之五規定甚明。經查，本判決後開所引用
    被告以外之人於審判外之陳述（包括書面陳述），對本件被
    告而言，固皆屬傳聞證據，惟被告就前揭審判外陳述，於本
    院準備程序及審判期日時均表示同意作為證據；而公訴檢察
    官雖知上開證據資料為傳聞證據，但於本院準備程序及審判
    期日中則表示無意見而不予爭執，且迄至言詞辯論終結前亦
    未再聲明異議。本院審酌上開證據資料製作時之情況，尚查
    無違法不當及證明力明顯過低之瑕疵，亦認為以之作為證據
    應屬適當，故揆諸前開法律規定與說明，爰逕依刑事訴訟法
    第一百五十九條之五規定，認前揭證據資料均例外有證據能
    力。
二、前揭犯罪事實業據被告乙○○於本院準備程序及審理時坦承
    ：其雖有懷疑「林姿喻」向其借帳戶會作不正用途，但因其
    喜歡「林姿喻」，所以仍應「林姿喻」要求，申辦上開帳戶
    及電話借她使用，後來「林姿喻」告知提款金額太大，須本
    人提領，其遂前往臺北縣三重市○○路郵局臨櫃幫她提領，
    我承認有幫助詐欺等語在卷，而被害人遭詐騙經過，亦據被
    害人甲○○、林聖文於警詢中指述明確，並有被害人甲○○
    所提供之郵政國內匯款執據、中華郵政股份有限公司三重郵
    局九十五年三月三十一日營字第０九五五０００七五八號函
    及所附被告上開三重中興橋郵局帳戶之開戶基本資料、交易
    明細表影本各一份（詳臺灣桃園地方法院檢察署九十五年度
    偵字第一０五九五號偵查卷第十一頁至第十四頁）、通聯調
    閱查詢單及新竹國際商業銀行存摺對帳單影本各一紙（見臺
    灣臺中地方法院檢察署九十五年度偵字第一八一九０號偵查
    卷第六頁、臺中縣警察局豐原分局偵查卷第十一頁）等件在
    卷可佐，足認被告前開三重中興橋郵局帳戶及市內電話確供
    作詐騙集團向被害人甲○○、林聖文詐取錢財所用至明。參
    以在金融機構開設帳戶，請領存摺及金融卡，係針對個人身
    分之社會信用而予以資金流通，具有強烈之屬人性格，而金
    融帳戶作為個人理財工具，申請開設並無任何特殊之限制，
    一般民眾皆得以存入最低開戶金額之方式申請取得，且同一
    人均得在不同之金融機構申請數個存款帳戶使用，乃眾所週
    知之事實，向他人借用金融帳戶使用，自屬可疑。況近年來
    ，社會上各式詐財手段迭有所聞，帳戶遭人利用成為幫助詐
    欺工具之案例層出不窮，並經新聞媒體多次報導，以被告年
    齡、智識及社會經驗，對此應無不知之理，而金融存摺亦事
    關個人財產權益之保障，其專有性甚高，一般人均有妥為保
    管及防止他人任意使用之認識，被告擅將自己申請開立之上
    開個人帳戶存摺、印章、金融卡、密碼等物交付予與其身分
    上不具密切關係之人，對於收取帳戶者之詳細年籍、聯絡方
    式及該帳戶之利用情形復未積極探查，其有容認其帳戶供他
    人作為詐欺犯罪使用之不確定故意至明。再者，申請市內電
    話門號供他人使用，衡情申請人與使用人之間應有一定之情
    誼及信任關係，被告自承「林姿喻」僅係向其買衣服的客人
    ，且無法與之聯絡，則彼等交情顯非深厚，況今日一般人至
    電信公司申請電話門號並非難事，「林姿喻」若有正當使用
    電話之需求，大可自行為之，應無另行取得他人名義申租之
    電話門號使用之必要，是被告上開自白，應與事實相符，而
    堪採信。本件事證明確，被告幫助詐欺取財之犯行堪以認定
    ，應依法論科。
三、按被告行為後，刑法於九十四年二月二日修正公布，九十五
    年七月一日施行，而刑法施行法亦於九十五年六月十四日增
    訂第一條之一。修正後刑法第二條第一項規定：「行為後法
    律有變更者，適用行為時之法律。但行為後之法律有利於行
    為人者，適用最有利於行為人之法律。」，係規範行為後法
    律變更所生新舊法律比較適用之準據法，於新法施行後，應
    適用修正後刑法第二條第一項之規定，為「從舊從輕」之比
    較（此條項規定，僅係新、舊法之比較適用之宣示性指導原
    則，並非實體刑罰法律，自不生行為後法律變更之比較適用
    問題）。且比較時應就罪刑有關之共犯、未遂犯、想像競合
    犯、牽連犯、連續犯、結合犯，以及累犯加重、自首減輕暨
    其他法定加減原因（如身分加減）與加減例等一切情形，綜
    其全部罪刑之結果而為比較（最高法院九十五年第八次刑事
    庭會議決議參照）。又比較適用最有利於行為人之法律，應
    就罪刑有關之一切情形，比較其全部之結果，而為一體之適
    用，不應一部分適用新法，一部分適用舊法（最高法院二十
    九年上字第九六四號判例意旨參照），茲就本件新舊法比較
    結果說明如下：
（一）刑法第三百三十九條第一項之幫助詐欺取財罪，其法定最
      高度罰金刑為銀元一千元，又依罰金罰鍰提高標準條例第
      一條前段規定應提高十倍，為銀元一萬元（即新臺幣三萬
      元），而依九十五年六月十四日增訂之刑法施行法第一條
      之一之規定：「中華民國九十四年一月七日刑法修正施行
      後，刑法分則編所定罰金之貨幣單位為新臺幣。九十四年
      一月七日刑法修正時，刑法分則編未修正之條文定有罰金
      者，自九十四年一月七日刑法修正施行後，就其所定數額
      提高為三十倍。但七十二年六月二十六日至九十四年一月
      七日新增或修正之條文，就其所定數額提高為三倍。」，
      則就刑法第三百三十九條第一項前段之詐欺取財罪之罰金
      刑提高三十倍，為新臺幣三萬元，是就該罪名最高度罰金
      刑部分，修正前後並無不同，惟其最低度罰金刑依修正前
      刑法第三十三條第五款之規定為銀元一元〈即新臺幣三元
      〉以上，而修正後刑法第三十三條第五款則規定為新臺幣
      一千元以上，是以修正前之規定較有利於被告。
（二）修正後刑法已刪除第五十六條關於連續犯之規定，而本案
      被告所為之幫助行為雖僅一次，惟其所幫助之正犯係從事
      數犯罪行為，如依新法即須分論併罰，依幫助犯之從屬性
      理論，被告將因而論以一幫助行為而觸犯數罪；惟倘依修
      正前規定，因正犯論以連續犯一罪，被告亦僅犯幫助連續
　　　一罪，是比較新、舊法結果，修正前之規定較有利於被告
　　　。
（三）修正前刑法第四十一條第一項前段係規定：「犯最重本刑
      為五年以下有期徒刑以下之刑之罪，而受六個月以下有期
      徒刑或拘役之宣告，因身體、教育、職業、家庭之關係或
      其他正當事由，執行顯有困難者，得以一元以上三元以下
      折算一日，易科罰金。」，又被告行為時之易科罰金折算
      標準，修正前罰金罰鍰提高標準條例第二條〈現已刪除〉
      係規定就其原定數額提高為一百倍折算一日，則本件被告
      行為時之易科罰金折算標準，應以銀元三百元折算一日，
      經折算為新臺幣後，應以新臺幣九百元折算為一日；惟修
      正後則規定：「犯最重本刑為五年以下有期徒刑以下之刑
      之罪，而受六個月以下有期徒刑或拘役之宣告者，得以新
      臺幣一千元、二千元或三千元折算一日，易科罰金。」，
      是修正後之規定並非有利於被告。綜合上開比較結果，揆
      諸前開說明，就上開法律應依修正後刑法第二條第一項前
      段之規定，一體適用修正前即行為時之法律。
（四）至刑法第三十條有關幫助犯規定部分，修正前刑法第三十
      條係規定：「幫助他人實行犯罪行為者，為幫助犯。雖他
      人不知幫助之情者，亦同。幫助犯之處罰，得按正犯之刑
      減輕之。」，而修正後之刑法第三十條則規定：「幫助他
      人犯罪者，為從犯。雖他人不知幫助之情者，亦同。從犯
      之處罰，得按正犯之刑減輕之。」，主要係文字用語上之
      修正，關於刑罰減輕之規定並無變更，無關成立幫助犯內
      容之實質之變更，不屬法律之變更，參照最高法院九十五
      年十一月七日第二十一次刑庭會議決議意旨，無刑法第二
      條第一項比較適用之問題，應逕適用修正後之規定，併予
      敘明。
四、按幫助犯之成立，主觀上行為人須有幫助故意，客觀上須有
    幫助行為，意即須對於犯罪與正犯有共同之認識，而以幫助
    之意思，對於正犯資以助力，而未參與實施犯罪之行為者而
    言（參照最高法院七十五年度台上字第一五○九號、八十八
    年度台上字第一二七○號判決意旨）。是以，如未參與實施
    犯罪構成要件之行為，且係出於幫助之意思提供助力，即屬
    幫助犯，而非共同正犯。被告雖有臨櫃提領前揭帳戶被害人
    遭詐騙所匯入款項之行為，惟其自始堅決否認有何共同詐欺
    取財之犯行，並辯稱：係因喜歡「林姿喻」，而申辦金融帳
    戶、室內電話門號，並交予「林姿喻」使用，所提領款項亦
    全數交予「林姿喻」等語明確，查其所為提供金融帳戶及市
    內電話之行為，乃屬刑法詐欺罪構成要件以外之行為，又依
    卷附之資料及證據，僅能證明被告有提領上開郵局帳戶內被
    害人甲○○匯入款項其中三十萬元之事實，然並無積極證據
    證明被告提領時已知悉該帳戶內之款項係詐欺集團遂行詐欺
    之所得，自無從認定被告與「林姿喻」及其所屬詐騙集團成
    員間，有何共同實施詐欺取財犯行之犯意聯絡，從而應為有
    利於被告之認定，認其所為，係幫助犯而非正犯行為。是核
    被告所為，應係犯刑法第三十條第一項、第三百三十九條第
    一項之幫助詐欺取財罪。公訴意旨認被告與「林姿喻」及其
    所屬詐騙集團成員間，有犯意聯絡及行為分擔，為詐欺罪之
    共同正犯，尚有未洽，惟幫助犯係從屬於正犯而存在，依正
    犯之罪刑論處，不生變更起訴法條問題，附此敘明。被告所
    幫助之詐欺集團成員先後實施二次詐欺取財犯行，時間緊接
    ，手法類似，觸犯構成要件相同之罪名，顯係基於概括之犯
    意為之，為修正前刑法之連續犯（按連續幫助與幫助連續為
    不同之犯罪態樣，如基於概括犯意，多次幫助他人犯罪，為
    連續幫助，該幫助者有多次犯罪行為；如以一幫助行為，幫
    助他人連續犯罪，則為幫助連續，就幫助犯而言，僅有一次
    犯罪行為－參照最高法院八十七年度台上字第三八六五號、
    八十六年度台上字第五六八０號刑事判決可資參照）；另被
    告係基於幫助之意思，參與詐欺罪構成要件以外之行為，為
    幫助犯，業如前述，爰依刑法第三十條第二項之規定，按正
    犯之刑減輕之。公訴意旨雖未論及被告提供其所申辦之０二
    ─00000000號市內電話予他人使用，因而使被害人
    林聖文受害之犯行，然檢察官就犯罪事實之一部起訴者，其
    效力及於全部，該部分事實與公訴人起訴之犯罪事實為同一
    事實，且具有連續犯之裁判上一罪關係，並經檢察官函請移
    送併案審理，依審判不可分之原則，此部分應為起訴效力所
    及，本院自應併予審究。爰審酌被告將其所申辦之金融帳戶
    及市內電話交予不法詐欺集團使用，助長他人犯罪，非但增
    加被害人尋求救濟及治安機關查緝犯罪之困難，亦使不法詐
    欺集團得以順利掩飾其詐欺所得財物，危害被害人財產安全
    及社會治安，惟考量被告並非實際遂行詐欺犯行之人及其品
    行、智識程度、犯罪之動機、目的、手段及犯罪後之態度等
    一切情狀，量處如主文所示之刑，並諭知易科罰金之折算標
    準，以資懲儆。
據上論斷，依刑事訴訟法第二百九十九條第一項前段，刑法第二
條第一項前段、第三十條、第三百三十九條第一項、修正前刑法
第五十六條、第四十一條第一項前段，罰金罰鍰提高標準條例第
一條前段、第二條（修正前），判決如主文。
本案經檢察官沈志成到庭執行職務。
中　　華　　民　　國　　96　　年　　3 　　月　　14　　日
                  刑事第十五庭  審判長法  官  陳鴻清
                                      法  官  朱嘉川
                                      法  官  劉安榕
上列正本證明與原本無異。
如不服本判決，應於判決送達後十日內向本院提出上訴狀（應附
繕本），上訴於臺灣高等法院。
                                      書記官  楊馥如
中　　華　　民　　國　　96　　年　　3 　　月　　19　　日
附錄本判決論罪科刑依據之法條：
中華民國刑法第339 條第1 項
意圖為自己或第三人不法之所有，以詐術使人將本人或第三人之
物交付者，處5 年以下有期徒刑、拘役或科或併科1000元以下罰
金。
